【裁判字號】    96,上訴,316
【裁判日期】    970121
【裁判案由】    毒品危害防制條例
【裁判全文】
臺灣高等法院花蓮分院刑事判決         96年度上訴字第316號
上  訴  人  臺灣臺東地方法院檢察署檢察官
上  訴  人
即  被  告  乙○○
選任辯護人  郭重鑾律師
上列上訴人因毒品危害防制條例案件，不服臺灣臺東地方法院96
年度訴字第209號中華民國96年9月20日第1審判決（起訴案號：
臺灣臺東地方法院檢察署96年度偵字第1167、1521號），提起上
訴，本院判決如下：
    主  文
上訴駁回。
    理  由
一、檢察官起訴上訴人即被告（下稱被告）販賣甲基安非他命給
    卞明鴻等人，被告承認犯行，原審認定被告是累犯，又供出
    毒品來源減輕其刑，再依刑法第59條之規定酌減後，判處41
    項販賣第2級毒品罪各3年6月，定應執行刑有期徒刑14年。
    被告以所犯並非販賣，而且是屬於集合犯為理由提起上訴，
    檢察官則以被告並沒有供出來源為理由提起上訴。本案經本
    院審理結果，認第1審判決依毒品危害防制條例第4條第2項
    販買第2級毒品罪，判處被告罪刑，認事用法，並無違誤，
    量刑亦稱允當，應予維持，並引用第1審判決書記載之證據
    及理由（如附件），另補充理由如下。
二、被告上訴雖然否認所犯屬於販賣毒品的行為，但查：
（一）按毒品危害防制條例處罰散布毒品的行為例如轉讓或是販
      賣，意在增加散布毒品的交易成本，讓散布毒品的人會因
      為存在有遭刑罰追訴處罰的高度風險或喪失身體自由的巨
      大損失，因而減少散布毒品的行為，藉此抑制毒品施用人
      口的增加。而該條例分別轉讓以及販賣的犯行，異其處罰
      之規定，主要的著眼點也在於轉讓以及販賣毒品的犯行對
      於擴張毒品散布的狀況不同，由於毒品是屬於違禁品，流
      通的交易成本原本就比較高，提供毒品免費供給其他人施
      用的轉讓行為會使轉讓毒品的人產生財產上的損失，因此
      採用轉讓的行為散布毒品，會因為其行為本身所含的流通
      交易成本高，因而減低了採用此種手段散布毒品的擴張性
      ，毒品危害防制條例因此對於此類行為採取較低度的刑罰
      手段。而對於販賣的行為，由於從事販賣的人，具有資本
      性，必須不斷地從販賣的所得價金中去維持毒品的來源，
      一旦中斷用毒品交換金錢的行為，將產生其本身毒品來源
      潰散的嚴重後果，因此這種販賣的行為具有如商品買賣的
      擴張性，必須靠著不斷刺激消費以維持其本身的存在，結
      果就是必須不斷地維持甚至擴張購買毒品的人口，這就是
      實務所稱的營利意圖，正由於這種擴張的特性，會大量增
      加施用毒品的人口，因此毒品危害防制條例採取從重處罰
      的手段，以提高流通的交易成本，藉此抑制其散布毒品的
      嚴重後果。由此，我們可以了解毒品危害防制條例所處罰
      的販賣與轉讓行為的不同特徵，販賣由於具有高度的擴張
      性，因此其行為的特徵在於不斷地以毒品換取金錢，交易
      流通的時間、次數均呈現一定程度的密集性以及規律性，
      對象多與毒販之間沒有特殊的親友關係，具有不特定性，
      人數在一段時間內呈現逐漸增多的傾向。至於轉讓的犯行
      ，由於會造成毒品提供者財產上的不利益，因此無論是次
      數、時間都具有相當高的限定性，對象也通常都是與毒品
      提供者之間有比較密切的親友關係為限。另外所謂合資購
      買、代購等等行為是否構成販賣或者是轉讓，也應該視其
      犯行過程中的基本特徵來加以判斷，如果行為人收集金錢
      之後，直接將毒品交給金錢的提供者，阻斷了毒品施用者
      與毒品提供者的連繫管道，藉以維持其本身毒品交易的適
      當規模，其行為仍具有以擴張毒品交易以維繫其毒品交易
      管道的特徵，仍然屬於毒品危害防制條例所規定的販賣，
      而不是轉讓。
（二）被告對於交付安非他命給卞明鴻等6人並收取金錢的事實
      都自白明確，在本院也做同一之陳述（本院卷頁105），
      而且被告對於這些購買毒品的人，也陳稱卞明鴻是同村一
      起長大的朋友，王文達、李信聖、朱健宏是認識幾年的朋
      友，張玉娟是餐廳工作的同事，鄭秋梅則是妹妹的同學（
      本院卷頁105），顯見被告所交付毒品的對象具有相當高
      度的不特定性，也呈現不斷擴張交易對象的特性。
（三）原審認定被告所犯是販賣毒品的犯行，已詳敘理由，被告
      上訴否認，自無理由。
三、被告又辯稱所犯屬於集合犯，並非數罪為理由上訴。但參酌
    最高法院96年8月21日96年度第9次刑事庭會議認為『依刑法
    第56條修正理由之說明，謂「對繼續犯同一罪名之罪者，均
    適用連續犯之規定論處，不無鼓勵犯罪之嫌，亦使國家刑罰
    權之行使發生不合理之現象。」「基於連續犯原為數罪之本
    質及刑罰公平原則之考量，爰刪除有關連續犯之規定」等語
    ，即係將本應各自獨立評價之數罪，回歸本來就應賦予複數
    法律效果之原貌。因此，就刑法修正施行後多次施用毒品之
    犯行，採一罪一罰，始符合立法本旨。本則法律問題，某甲
    於刑法修正施行前連續施用毒品部分，應依刑法第2條第1項
    之規定，適用修正前連續犯之規定論以一罪；刑法修正施行
    後之多次施用犯行，除符合接續犯之要件外，則應一罪一罰
    ，再就刑法修正施行後之數罪，與修正前依連續犯規定所論
    之一罪，數罪併罰，合併定其應執行之刑』。本案被告所犯
    顯屬數罪併罰，而非集合犯，被告據此上訴，自無理由。
四、檢察官雖以被告並未供出來源為理由提起上訴，但查：
（一）李進益從96年1月3日起即被監聽，有臺灣臺東地方法院檢
      察署覆函為證，而依照臺東縣警察局提出之通訊監察報告
      書，被告是因為有妨害自由等前科紀錄，因此聲請從95年
      12 月4日起實施通訊監察，因而發現有販賣毒品的談話內
      容，但是卻因為被告生性多疑，行事謹慎，因此聲請繼續
      監聽。之後李進益因為販賣毒品的案件，經臺灣臺東地方
      法院檢察署檢署以96年度偵字第1946號等案號，於96年12
      月14日提起公訴，起訴書所記載的證據主要是證人的供述
      以及通聯記錄，證人的供述中包含本案被告乙○○的證詞
      ，而乙○○是在96年7月6日接受警員訊問時供出毒品是向
      綽號「一流」之李進益所購買，警員接著在96年8月20日
      訊問李進益有關販賣毒品的行為，經本院調閱前述臺灣臺
      東地方法院檢察署李進益違反毒品案卷查核無誤，並有警
      詢筆錄附於本院卷為證（本院卷頁171以下）。
（二）毒品危害防制條例第17條規定「犯第4條第1項至第4項、
      第5條第1項至第4項前段、第6條第1項至第4項、第7條第
      1項至第4項、第8條第1項至第4項、第10條或第11條第1項
      、第2項之罪，供出毒品來源，因而破獲者，得減輕其刑
      。」，雖然規定「供出毒品來源因而破獲者，得減輕其刑
      」，但由於犯罪的確定，依照我國刑事訴訟法的規定，從
      有犯罪嫌疑到司法警察發動偵查程序再到檢察官立案指揮
      司法警察進行偵查活動，再經過檢察官起訴，到法院審判
      確定，有一連串接續的活動，對於犯罪事實認定的心證程
      度也從弱到強，而且在各種強制處分中，傳喚被告、進行
      監聽、實施搜索、拘提被告到聲請羈押雖然也都以被告具
      有一定的犯罪嫌疑為要件，但是犯罪嫌疑的程度也都因為
      各種強制處分對於基本人權的侵害程度而有不同的標準。
      則毒品危害防制條例第17條所規定的「破獲」，是否指司
      法警察有進行些微的偵查活動之前或者是指在犯罪判決確
      定之前，實有疑問。
（三）本院認為，就已經進行監聽之情形，依照通訊保障及監察
      法第5條規定「有事實足認被告或犯罪嫌疑人有下列各款
      罪嫌之一者…得發通訊監察書」，與刑事訴訟法第101條
      規定對於被告羈押必須「犯罪嫌疑重大」為要件有所不同
      ，監聽屬於一種新型態的強制處分，以侵害人民的隱私權
      為達成犯罪偵查的手段，而羈押則以侵害人民的身體自由
      為手段，兩者相較，侵害人民法益輕重有別，則核發通訊
      監察書以及准予羈押對於「罪嫌」要件的心證強度自然有
      所不同，而且通訊監察書的核發多半是在偵查之初，藉由
      犯罪嫌疑人的通話內容，進一步蒐集證據，當證據蒐集到
      相當齊全，足以確認犯罪嫌疑人極有可能犯罪，而且符合
      羈押之要件時，方可聲請羈押。從而司法警察在蒐集的證
      據已經足夠到聲請羈押的程度，固然可以認為符合毒品危
      害防制條例第17條所規定的因而破獲，如果司法警察還只
      停留在監聽的階段，其犯罪嫌疑尚屬輕微，自難以認定已
      經到達破獲的階段，因此司法警察如果已是對於犯罪嫌疑
      人進行監聽，而沒有其他證據足以證明犯罪嫌疑時，因為
      被告的指述而獲取足夠的證據證明毒品的來源，自應認為
      屬於「供出來源因而破獲」。
（四）本案李進益雖然已經遭到監聽，但是司法警察並沒有進行
      其他偵查犯罪的活動，而是在被告指證向李進益購買毒品
      後，司法警察乃進而訊問李進益，並展開其他的偵查活動
      ，則依照前述說明，被告的行為仍符合「供出來源因而破
      獲」之情事，原審因而減輕其刑，並無不合，檢察官之上
      訴為無理由。
五、綜據上述，被告以及檢察官之上訴，均無理由，均應予駁回
    。至於原判決以被告為累犯，宣告加重其刑，漏未說明將法
    定刑無期徒刑部分排除在加重其刑之外，僅屬判決理由說明
    上的不足，其適用法律並無違誤，附此敘明。
六、據上論結，應依刑事訴訟法第373條、第368條，判決如主文
    。
本案經檢察官甲○○到庭執行職務。
中    華    民    國    97    年    1     月    21    日
                  刑事庭審判長 法  官  謝志揚
                               法  官  劉雪惠
                               法  官  賴淳良
以上正本證明與原本無異。
如不服本判決，應於送達後10日內，向本院提出上訴狀。其未敘
述理由者，並應於提出上訴狀後10日內向本院補提理由狀 (須附
繕本)。
                               書記官  邱廣譽
中    華    民    國    97    年    1     月    21    日
附錄    本案論罪科刑之法條：
毒品危害防制條例第4條第2項：
製造、運輸、販賣第二級毒品者，處無期徒刑或7年以上有期徒
刑，得併科新臺幣7百萬元以下罰金。
毒品危害防制條例第19條第1項：
犯第4條至第9條、第12條、第13條或第14條第1項、第2項之罪者
，其供犯罪所用或因犯罪所得之財物，均沒收之，如全部或一部
不能沒收時，追徵其價額或以其財產抵償之。


司法院資訊處製作；財團法人民間司法改革基金會備份。
